【裁判字號】    95,訴,5947
【裁判日期】    951229
【裁判案由】    債務人異議之訴
【裁判全文】
臺灣臺北地方法院民事判決              95年度訴字第5947號
原      告  丙○○
訴訟代理人  錢裕國律師
複  代理人  王一翰律師
被      告  乙○○
訴訟代理人  甲○○
            馬在勤律師
複  代理人  陳佳雯律師
上列當事人間請求債務人異議之訴事件，本院於民國95年12月28
日言詞辯論終結，判決如下：
    主      文
本院95年度執字第9191號強制執行事件之執行程序應予撤銷。
訴訟費用由被告負擔。
    事實及理由
壹、原告主張：
一、被告前持原告所簽發票面金額分別為新台幣（下同） 120萬
    元、150萬元，發票日分別為民國86年10月21日、87年3月12
    日之本票二紙（以下簡稱系爭本票），向鈞院聲請准許本票
    強制執行裁定（鈞院87年票字第24387號、87年票字第24388
    號）後，持該等裁定向鈞院聲請強制執行原告之財產 270萬
    元（鈞院95年度執字第9191號），目前已經拍賣原告所有股
    票得款2,055,434元，由鈞院保管之中。
二、原告之所以簽發系爭本票，乃原告前向被告借款，結算至86
    年10月21日之本息共120萬元，原告因而簽發票面金額120萬
    元之本票1紙予被告。嗣兩造於87年3月31日就同一筆借款債
    權再度結算，本息共150萬元，即包含上開120萬元借款及其
    後利息，原告遂再開立票面金額150萬元之本票1紙予被告，
    是被告所稱之兩筆債權實係同一筆債權，詎被告竟各別請求
    上開兩筆債權。
三、原告自91年間起，已經先後還款 286萬元予被告，超過被告
    所主張之債權金額。被告縱稱上開款項係用以償還兩造間之
    另筆 215萬元債務，惟被告所提出之支票之發票人係訴外人
    周長堅所簽發，並非原告，自與原告無涉。再者，該筆債務
    係發生於88年間，但原告所提出之匯款記錄，則均係於91年
    間始匯入，時間並不相符。且被告所提出之記載票款金額為
    215萬元，與原告還款金額286萬元，亦不相符，自無從證明
    該匯款係為清償他人對被告所付之債務。原告爰依強制執行
    法第14條第2項之規定，提起債務人異議之訴。
四、鈞院95年度執字第9191號執行程序縱已將原告所有之股票予
    以拍賣，拍賣所得匯入中央銀行國庫局台灣台北地方法院機
    關專戶，然拍賣所得既未交予債權人即被告，則本案執行程
    序依司法院33年院字第2776號(一)、(二)解釋意旨，對系爭財產
    之執行程序即個別執行程序尚未終結，則執行名義之程序即
    整個執行程序，亦當然未終結。況且，縱認本件之執行程序
    業已終結，然被告對原告之債權既已消滅，則被告受領系爭
    款項便屬不當，且造成原告損害，被告自應賠償與原告。原
    告為求本件訴訟能確實解決爭議，爰追加備位聲明請求被告
    返還所聲請執行原告之財產金額270萬元。
五、聲明：(一)先位聲明：1.鈞院95年度執字第9191號執行程序應
    予撤銷。2.訴訟費用由被告負擔。(二)備位聲明：1.被告應返
    還原告270萬元。2.訴訟費用由被告負擔。
貳、被告主張：
一、原告稱系爭120萬元及150萬元之本票係屬同一筆債權，且該
    150萬元本票乃包含120萬本票及其後利息，並無兩筆本票債
    權，此乃對被告取得二紙票據出於惡意之直接抗辯，依據最
    高法院49年度台上字第334號判例、 64年度台上字第1540號
    判例、 78年度台上字第485號判決之意旨，原告就被告係惡
    意取得系爭二紙本票之事實，應負舉證責任。況所謂之換票
    ，依一般經驗法則，必定會取回原票據，縱無法取回原票據
    ，亦會在簽發新票時載明原票據作廢等語。惟系爭 120萬元
    本票仍然存在，未被原告取回，而系爭 150萬元本票則未被
    加註任何關於換票之文字，足證系爭 150萬元之本票並非換
    票，亦足證系爭120萬元本票及150萬元本票乃表彰不同之票
    據債權。
二、原告稱其已還款286萬元予被告，惟該286萬元係原告用以清
    償被告之另筆215萬元之債務，乃於 88年間交付發票人為訴
    外人周長堅、票面金額共 215萬元之4紙支票予被告，嗣該4
    張支票均跳票，原告遲至91年間，始清償上開支票債務（含
    利息），足證 286萬元款項與系爭120萬元及150萬元本票均
    無關係，故系爭120萬元本票及150萬元本票債權均並未消滅
    。
三、再者，鈞院民事執行處並未將拍賣所得款項交付被告，故原
    告並無損害，自無從請求被告賠償執行債權金額270萬元。
四、聲明：(一)原告之訴駁回。(二)訴訟費用由原告負擔。
參、兩造不爭執之事實：
一、系爭本票均乃原告所簽發。
二、被告持系爭本票向本院聲請准許本票強制執行裁定（本院87
    年票字第24387號、87年票字第24388號）後，持該等裁定向
    本院聲請強制執行原告之財產270萬元（本院 95年度執字第
    9191號），目前已經拍賣原告所有股票，得款 2,055,434元
    ，由本院保管之中。
肆、得心證之理由：
本件兩造所爭執之處，應在於系爭本票所表彰原告對於被告之債
權270萬元是否存在？
一、按「當事人主張有利於己之事實者，就其事實有舉證之責任
    。但法律別有規定，或依其情形顯失公平者，不在此限。」
    ，民事訴訟法第 277條定有明文。次按「票據行為，為不要
    因行為，執票人不負證明關於給付之原因之責任，如票據債
    務人主張執票人取得票據出於惡意或詐欺時，則應由該債務
    人負舉證之責。」，最高法院亦著有64年台上字第1540號判
    例可資參照。查本件原告既不否認系爭本票係其所簽發，而
    僅抗辯上開面額150萬元之本票係為換取上開120萬元本票而
    交付被告，及其已經清償系爭本票之債務等情，依據前開法
    條及判例之意旨，原告所主張該等於其本身有利之事實，自
    均應由原告負擔舉證責任。
二、經查，原告主張：其之所以簽發系爭本票，乃因其前向被告
    借款，結算至 86年10月21日之本息共120萬元，乃簽發上開
    票額120萬元之本票1紙予被告，嗣兩造於 87年3月31日就同
    一筆借款債權再度結算，本息共 150萬元，原告遂再開立上
    開面額150萬元之本票1紙予被告，故系爭二張本票所表彰之
    債權實係同一云云，並未提出任何證據以實其說，參以被告
    就此已經表示否認，原告此部分主張自不得遽信為真；是原
    告主張系爭本票所表彰之二筆債權係屬重複云云，顯無足採
    。
三、次查，原告主張其自91年間起，已經先後清償被告 286萬元
    等情，業據提出台北銀行無摺存入收款存根影本九件、21世
    紀不動產支出證明單影本一件等附卷可稽，堪信為真正。被
    告就此抗辯：原告之前積欠被告另筆 215萬元之債務，曾於
    88年間交付發票人為訴外人周長堅、票面金額共215萬元之4
    紙支票予被告，嗣後該4張支票均跳票，故原告遲至 91年間
    清償被告之286萬元，係用以清償其對於被告該筆215萬元之
    債務及利息等情，雖提出支票暨退票理由單影本 4件在卷足
    稽。然原告就上開四張由訴外人周長堅簽發之支票，既已否
    認與其有任何關係，自不得僅憑訴外人周長堅所簽發，而無
    原告背書之上開四張支票，推論原告另有積欠被告其他債務
    ；是被告辯稱原告所給付被告上開 286萬元款項，係用以清
    償其積欠被告之另筆 215萬元之本金、利息債務云云，核無
    足採，原告主張其基於系爭本票所積欠被告之債務，已經因
    為清償而不存在等情，應堪採信。從而原告提起本件債務人
    異議之訴，請求本院撤銷本院95年度執字第9191號強制執行
    事件之執行程序（先位聲明部分），核有理由，應予准許。
    被告先位之訴既已經勝訴，本院爰不就其備位之訴部分另為
    審酌，附此敘明。
伍、本件事證已臻明確，兩造其餘主張陳述及所提之證據，均毋
    庸再與審酌，附此敘明。
陸、據上論結：原告之訴為有理由，依民事訴訟法第78條，判決
    如主文。
中    華    民    國    95    年    12    月    29    日
                  民事民二庭    法  官  楊代華
以上正本係照原本作成
如對本判決上訴，須於判決送達後20日內向本院提出上訴狀
中    華    民    國    95    年    12    月    29    日
                                書記官  許婉如


司法院資訊處製作；財團法人民間司法改革基金會備份。
